---
title: "Taller 03 (version 2024)"
subtitle: "Regresion con `lm()`"
date: '`r format(Sys.time(), "%a %b %d, %Y")`'
author: "dacarras"
output:
  github_document
---


---

# Instrucciones

- Los siguientes ejercicios implican generar los resultados de un instrumento compuesto por varias preguntas, hacer un análisis de un modelo de regresión simple, graficar los resultados y finalmente, comparar los resultados con un modelo de regresión con variables estandarizadas.

- Al igual que en la tarea 2, vamos a una copia de los datos del estudio de Poli victimizacion de Jovenes, realizada en Chile en Octubre de 2017.

- Los datos que vamos a emplear son una versión recortada de los datos y con nombres adaptados, que se espera sean más amigables para generar los resultados programando en R.

- El archivo que contiene los datos que vamos a emplear se llama:

```

datos_poli_2017.csv

```


- El libro de codigos de la base de datos que vamos a emplear, se llama:

```

datos_poli_2017_codebook.xlsx

```

- **Advertencia**: Los datos originales provienen de una muestra probabilística. Este tipo de datos, permite realizar inferencias a la población, si la información del diseño es empleada para producir estimaciones. En este ejercicio con fines ilustrativos, vamos a ignorar este aspecto, y solo vamos a producir resultados descriptivos.


# Referencias

Alvarez, E., Guajardo, H., & Messen, R. (1986). Estudio exploratorio sobre una escala de autoevaluación para la depresión en niños y adolescentes. Revista Chilena de Pediatria, 57(1), 21–25. https://doi.org/10.4067/s0370-41061986000100003

Birleson, P., Hudson, I., Buchanan, D. G., & Wolff, S. (1987). Clinical Evaluation of a Self‐Rating Scale for Depressive Disorder in Childhood (Depression Self‐Rating Scale). Journal of Child Psychology and Psychiatry, 28(1), 43–60. https://doi.org/10.1111/j.1469-7610.1987.tb00651.x

Consejo Nacional de la Infancia. (2018). Análisis Multivariable de Estudio de Polivictimización en Niños, Niñas y Adolescentes realizado por la Pontificia Universidad Católica de Chile. http://biblioteca.digital.gob.cl/handle/123456789/3535

Denda, K., Kako, Y., Kitagawa, N., & Koyama, T. (2006). Assessment of depressive symptoms in Japanese school children and adolescents using the birleson depression self-rating scale. International Journal of Psychiatry in Medicine, 36(2), 231–241. https://doi.org/10.2190/3YCX-H0MT-49DK-C61Q


MINSAL. (2013). Guía Clínica para el tratamiento de adolescentes de 10 a 14 años con Depresión. https://www.guiadisc.com/wp-content/pdfs/guia-clinica-tratamiento-depresion-adolescentes.pdf

Subsecretaria Prevención del Delito. (2018). Primera Encuesta Nacional de Polivictimización en Niñas, Niños y Adolescentes: Presentación de Resultados.

---

# Ejercicios


## Ejercicio 1. Abrir los datos.

- Abra los datos `datos_poli_2017.csv`, empleando la función `read.csv()`. Emplee un objeto llamado `data_poli_full` para alojar a los datos abiertos.

```{r}

# Instrucciones: Pegue o escriba los códigos utilizados en las siguientes 
#                líneas [no coloque el signo gato antes de su respuesta]
#                Una vez terminado su código, borre estos comentarios.

url_file <- url('https://raw.githubusercontent.com/dacarras/psi2301_2023_taller_03/main/datos_poli_2017.csv')

data_poli_full <- read.csv(url_file)


```

## Ejercicio 2. Vista previa de a los datos.

- **¿Cuántas variables, y cuántos casos posee la base de datos original?**
- Indique su respuesta bajo el código.

```{r}

# Instrucciones: Escriba aqui un comando para obtener la 
#                cantidad de variables, y de casos observados
#                de la base de datos empleada.


# opcion 1
dplyr::glimpse(data_poli_full)

# opcion 2
dim(data_poli_full) # filas y columnas

```

- Respuesta 
  + Casos: [escribir aqui la cantidad de casos, y borrar los corchetes]
  + Variables: [escribir aqui la cantidad de variables, y borrar los corchetes]


## Ejercicio 3. Generar muestra aleatoria

- Al igual que en la tarea 1, queremos que se produzcan resultados que sean únicos para cada uno de ustedes. De esta forma, les solicitamos que generen una muestra de datos que sea única a su rut. En esta sección solo tendra que reemplazar el valor de `set.seed()`, de modo que se genere una muestra de datos que fuera única. Recuerde que **todos los ejericicios** siguentes, **requieren** que **se emplen los datos generados**.


```{r}

# Instrucciones: borre a "#" al lado de "set.seed()", e incluya su RUT
#                como argumento para fijar al seed.
#                Genere la muestra aleatoria solicitada.
#                Esta muestra contiene el 50% de los datos originales.

set.seed(123456789)     # solo reemplazar el set.seed, y conservar el resto del código.
library(dplyr)
data_poli <- dplyr::slice_sample(data_poli_full, prop = .5, by = comu)


```


## Ejercicio 4. Crear una variable con los puntajes de autoestima de Rosenberg

- Inserte los códigos utilizados para crear la variable "autoestima" a partir de los ítems au1 a au10. (Recuerde revisar si hay ítems inversos e invertirlos si corresponde).


**Notas**

La escala de autoestima de Rosenberg contiene 5 afirmaciones positivas, y 5 afirmaciones en negativo.

- Para que los puntajes totales varíen de 10 a 50 puntos, pero siempre representen que, mayor puntaje indique mayor autoestima, se invierte el valor digitado de los items invertidos. Una vez realizado el paso anterior, se suman las respuestas originales, y las recodificadas, y se produce un puntaje que varía de 10 a 50 puntos.

- A continuación, se indican los items positivos y negativos (au3, au5, au8, au9, au10).

```
variable  invertido texto_item
au1       no        Siento que soy una persona valiosa, al menos igual que los demás
au2       no        Siento que tengo cualidades positivas
au3       sí        En general, tiendo a sentir que soy un fracaso
au4       no        Soy capaz de hacer las cosas tan bien como la mayoría de las otras personas
au5       sí        Siento que no tengo mucho de lo que sentirme orgulloso
au6       no        Tengo una actitud positiva hacia mí mismo
au7       no        Considerando todas las cosas, estoy satisfecho conmigo mismo
au8       sí        Me gustaría tener más respeto conmigo mismo
au9       sí        Me siento inútil a veces
au10      sí        Algunas veces pienso que no soy bueno en absoluto

```

- En este ejericicio setiene que crear el puntaje de la escala de autoestima de Rosenberg. Se recomienda realizar esto en pasos. Los pasos son:

  + Recodificar los items negativos, en variables que se llamen `au*r`. Por ejemplo, `au3`, se recodifica como `au3r`.
  + Luego de recodificar los items respectivos, sume las respuestas de los items positivos, y los valores de las recodificaciones de los items negativos.
  + La suma, es por fila. Para estos fines emplee la función `rowSums(cbind(), na.rm = TRUE)`, u otra equivalente.
  + Guarde los resultados en una variable llamada `auto`.
  + Revise los resultados generados. Genere un plot que compare los puntajes de `auto`, y los de `self`. Debiera encontrar una línea recta. Los puntajes deben ser iguales.



```{r}

# Instrucciones: los códigos utilizados en la siguiente línea [no coloque el signo gato antes de su respuesta]

# invertir items, y crear puntaje total
data_model <- data_poli %>%
              mutate(au3r = 5 + 1 - au3) %>%
              mutate(au5r = 5 + 1 - au5) %>%
              mutate(au8r = 5 + 1 - au8) %>%
              mutate(au9r = 5 + 1 - au9) %>%
              mutate(au10r = 5 + 1 - au10) %>%
              mutate(auto = rowSums(cbind(
                au1, au2,   au3r,
                au4, au5r,  au6,
                au7, au8r,  au9r, au10r
                ), na.rm = TRUE)) %>%
              dplyr::glimpse()

# plot de puntajes originales y generados
plot(y = data_model$self, x = data_model$auto)


```

## Ejercicio 5. Diagrama de dispersión entre la variable autoestima (`auto`) y la variable depresion (`dep`).

- Inserte los códigos utilizados para generar un gráfico de dispersión de las dos variables indicadas. La variable autoestima debe estar en el eje horizontal y depresión en el eje vertical. Recuerde personalizar el título para ambos ejes.

- Calcule la media de la variable de respuesta y en el mismo gráfico incluya una línea que muestre esa media.

```{r}

# Instrucciones: los códigos utilizados en la siguiente línea [no coloque el signo gato antes de su respuesta]

# Recomendaciones: para agregar una linea al gráfico puede  
#                  utilizar el comando "abline()".

# plot de puntajes originales y generados
plot(
  y = data_model$dep, 
  x = data_model$auto,
  ylab = 'Depresion (Birleson)',
  xlab = 'Autoestima (Rosenberg)'
  )
abline(h = mean(data_model$dep, na.rm = TRUE), col = "red", lty = 1)

```


## Ejercicio 6. Regresión lineal simple prediciendo la variable depresión (dep) en base al predictor autoestima (auto)

- Inserte los códigos utilizados para realizar una regresión lineal utilizando la variable depresión (dep) como variable de respuesta y la variable autoestima como variable predictora. Genere el resumen de resultados del modelo de regresión.

```{r}

# Instrucciones: los códigos utilizados en la siguiente línea [no coloque el signo gato antes de su respuesta]

lm(dep ~ 1 + auto, data = data_model) %>%
summary()


```

## Ejercicio 7. Reporte los resultados de la regresión.

- Indique los valores de los siguientes resultados en el modelo de regresión:

- **Respuesta**

  - El coeficiente del intercepto es: 
    + b0 = 30,49 (SE = 0.22, t = 139.06, p < .001)

  - El coeficiente de la pendiente es
    + b1 = -0.54 (SE = 0.01, t = -87.63, p < .001)

  - La desviación estándar de los residuos (i.e., **residual standard error**)
    + RSE = 4.54 (df = 9041)

  - El coeficiente de determinación (r cuadrado) es
    + R^2 = .46


## Ejercicio 8. Graficar la recta de regresión

- Genere un nuevo diagrama de dispersión entre la variable depresión (dep) y la variable autoestima.

- En el mismo gráfico use los coeficientes de intercepto y pendiente para mostrar la recta de regresión que estimo en el ejercicio anterior.

```{r}

# Instrucciones: los códigos utilizados en la siguiente línea [no coloque el signo gato antes de su respuesta]


# Recomendaciones: para agregar una linea al gráfico puede  
#                  utilizar el comando "abline()".


plot(y = data_model$dep, x = data_model$auto)
abline(lm(dep ~ 1 + auto, data = data_model), col = "red", lty = 1)

```


## Ejercicio 9. Interprete la desviación estándar de los residuos y el coeficiente de determinación

- **Respuesta**


  - La desviación estándar de los residuos me indica qué:
    + La desviación estandar de los residuos del modelo ajustado, indican que la dispersion típica de los residuos es de 4.54 puntos.

  - El coeficiente de determinación (r cuadrado) me indica qué:
    + El coeficiente de determinación indica que la inclusión del predictor redujo el total de los residuos del modelo base en un 45%.


## Ejercicio 10a. Repetir la regresión usando variables estandarizadas.

- Cree un nuevo objeto llamado data_z que tenga solo las variables dep y autoestima de data_poli

- Mantenga solo los casos que tengan todos los datos (eliminando casos con algun dato perdido)

- Inserte los códigos para convertir a puntaje Z la variable autoestima y guárdela en la variable autoestima_z en data_z

- Convierta a puntaje Z la variable depresión (dep) y guardela en la variable dep_z en data_z

- Inserte los códigos utilizados para realizar una regresión lineal utilizando la variable autoestima_z como variable de respuesta y la variable dep_z como variable predictora.

- Obtenga el resumen de resultados de la nueva regresión.

>Nota: cuando se estandarizan variables, estas *centran* las variables a la media de la lista de valores disponibles en cada variable. Para asegurar que el centro entre ambas variables sea el mismo se requiere se comparta la misma lista de casos. Por lo anterior, en este caso primero creamos una base de datos que contiene solo a las variables de interés, y luego creamos las transformaciones de variables.

```{r}

# Pegue los códigos utilizados en la siguiente línea [no coloque el signo gato antes de su respuesta]

data_z <- data_model %>%
          dplyr::select(dep, auto) %>%
          na.omit() %>%
          mutate(dep_z = as.numeric(scale(dep, scale = TRUE))) %>%
          mutate(auto_z = as.numeric(scale(auto, scale = TRUE))) %>%
          dplyr::glimpse()


# ajustamos como se despliegan los numeros en consola
options(scipen = 5)
options(digits = 4)

# salida tradicional de lm()
lm(dep_z ~ 1 + auto_z, data = data_z) %>%
summary()

# salida lm, mediante broom::tidy()
lm(dep_z ~ 1 + auto_z, data = data_z) %>%
broom::tidy() %>%
knitr::kable(., digits = 2)

# correlación entre ambas variables
with(data_z, cor.test(dep_z, auto_z))

# Nota: (actualización 2024).
#        Para garantizar que el intercepto quede en cero
#        removemos los casos perdidos de la variable de respuesta (y)
#        y de la covariable (x). De esta forma, podemos asegurar
#        que el cero de ambas variables ocupa la misma posición.

```


## Ejercicio 10b. Interprete los coeficientes de la regresión con variables estandarizadas.

- **Respuesta**

- El coeficiente del intercepto es: 
  + Como esta es una regresión con puntajes estandarizados, el intercepto es necesariamente cero. Este representa a la media de la covariable del modelo.


- El coeficiente de la pendiente es:
  + La pendiente indica el aumento o disminución esperada de la variable de respuesta, condicional a los valores de la covariable de autoestima. Por cada 1 desviación estandar de auestima, esperamos una disminución en los puntajes de depresión de .68 desviación estándar de los puntajes de depresión. Este coeficiente, es equivalente al coeficiente de correlación entre ambas variables.

